臺灣板橋地方法院刑事裁定　　　　　　　 94年度聲判字第7號
聲　請　人　甲○○
代　理　人　莫怡萍律師
被　　　告　乙○○
上列聲請人因被告詐欺案件，不服臺灣高等法院檢察署94年度上
聲議字第168 號駁回再議之處分（原不起訴處分案號：臺灣板橋
地方法院檢察署93年度偵緝字第589 號），聲請交付審判，本院
裁定如下：
    主  文
聲請駁回。
    理  由
一、聲請意旨略以：被告乙○○以經營之公司急需資金週轉，向
    聲請人即告訴人調借現金，聲請人因被告於本案調款前確有
    經營公司，認被告經營之公司仍有正常營運下而借被告資金
    週轉，以使被告得以生財返款予聲請人；被告先後於民國91
    年5 月起至同年8 月30日止，在不足4 個月內，向聲請人大
    量借貸現金，並以臺灣板橋地方法院檢察署93年度偵緝字第
    589 號不起訴處分書附表所示不實支票為擔保，用以取信於
    聲請人，迫使聲請人陸續交付共計新臺幣（下同）1,619,25
    0 元予被告，詎上開支票陸續退票，聲請人方向被告索討借
    款，卻發現被告所負責經營之灃洲實業有限公司（下稱灃洲
    公司）早已事先停止營業，人去樓空，聲請人至此方知受騙
    ；至上開不起訴處分書以聲請人既已知悉被告之財務狀況而
    仍同意借款，認定被告並未施用詐術，亦不足以使聲請人陷
    於錯誤一節，惟聲請人確已陷於錯誤，蓋被告稱欲資金週轉
    ，並不意謂「公司已成空殼公司，其財務狀況已面臨破產之
    程度」，且被告並非資金週轉，而將所借款項用於何處，原
    檢察官對此並未調查，而擅自推論如被告所言係為「資金週
    轉」，是原檢察官有應調查證據未予調查之違法；又聲請人
    如知被告所借款項並非週轉資金所用，或被告經營之公司已
    成「空殼」，致被告根本無還款能力者，聲請人即不會陷於
    僅借用資金予被告暫作生意週轉而認被告仍有還款能力之錯
    誤，故被告謊稱其借款是為「生意週轉」，致聲請人交付大
    筆資金供為被告作為己用或他用；另聲請人於92年9 月25日
    曾向承辦檢察官提出調查證據聲請狀，指出被告購買豪宅，
    及附表所示編號二、四、五之票據字跡均屬被告所為，應屬
    被告私自偽造而持以流通等節，然原承辦檢察官對此卻不予
    調查，該不起訴處分書亦未說明其不調查之理由，自有理由
    不備及應調查證據未予調查之違法，爰聲請將本案交付審判
    云云。
二、按交付審判制之立法意旨，既係對於檢察官不起訴或緩起訴
    裁量權制衡之一種外部監督機制，法院僅在就檢察官所為不
    起訴或緩起訴之處分是否正確加以審查，以防止檢察機關濫
    權，依此立法精神，法院就聲請交付審判案件之審查，所謂
    「得為必要之調查」，其調查證據之範圍，自應以偵查中曾
    顯現之證據為限，不可就告訴人新提出之證據再為調查，亦
    不可蒐集偵查卷外之證據，否則將與刑事訴訟法第260 條之
    再行起訴規定混淆不清（參照臺灣高等法院91年4 月25日第
    1 次刑事庭庭長法律問題研究會議決議意旨）。又法院裁定
    交付審判，即如同檢察官提起公訴使案件進入審判程序，是
    法院裁定交付審判之前提，必須偵查卷內所存證據已符合刑
    事訴訟法第251 條第1 項規定「足認被告有犯罪嫌疑」而檢
    察官應提起公訴之情形，亦即該案件已經跨越起訴門檻，否
    則，縱或法院對於檢察官所認定之基礎事實有不同之判斷，
    但如該案件仍須另行蒐證偵查始能判斷應否交付審判者，因
    交付審判審查制度並無如同再議救濟制度得為發回原檢察官
    續行偵查之設計，法院仍應依同法第258 條之3 第2 項前段
    之規定，以聲請無理由而裁定駁回。
三、次按刑法第339 條第1 項詐欺罪之成立，以意圖為自己或第
    三人不法之所有，以詐術使人陷於錯誤，而將本人或第三人
    之物交付為要件，即詐欺罪之成立要件，必須行為人有施用
    詐術之行為始能成立。所謂以詐術使人交付，必須被詐欺人
    因其詐術而陷於錯誤，若其所用方法不能認為詐術，亦不致
    使人陷於錯誤，即不構成該罪，最高法院46年台上字第260
    號判例可資參照。易言之，須行為人主觀上有為自己或第三
    人不法所有之意圖，且客觀上亦有施用詐術，始能成罪，苟
    無積極證據足資證明行為人確有不法所有意圖並施用詐術，
    自不能認為成立詐欺罪。又民事債務當事人間，若有未依債
    務本旨履行給付之情形，依一般社會經驗而言，原因非一，
    其因不可歸責之事由致無法給付，或因合法主張抗辯事由而
    拒絕給付，甚至債之關係成立後，遲延給付，皆有可能，非
    必出於自始無意給付之詐欺犯罪一端，故於別無積極證據之
    情形下，尚難僅以單純債務不履行之客觀狀態，即推定被告
    自始即有不法所有之意圖而逕以詐欺罪責相繩。
四、經查：
（一）聲請人即告訴人朱忠誠於警詢、偵查中自承：伊於91年5
      、6 月間有借錢給被告3 、4 次，金額都在2 萬元到5 萬
      元（或3 、5 萬元）之間，被告係以支票向伊調借現金，
      且所交付之支票均有兌現等語（見偵字卷第23、57頁背面
      、偵緝卷第63頁背面），可知被告與聲請人間於91年5 、
      6 月間即有資金借貸往來關係，且被告前向聲請人所借款
      項均已清償完畢。又關於本件聲請人同意借款之原因，業
      據聲請人於警詢、偵查中供承：當初被告表示灃洲公司資
      金週轉不靈而向伊借款，伊因為想幫助被告經營之公司度
      過難關，所以才同意借款給被告，伊當時知道被告財務有
      困難；當時伊只是想幫助被告等語明確（見偵卷第23、24
      頁、第57頁背面），是以聲請人既已知悉被告借款當時之
      財務狀況不佳而仍同意借款，則被告前開向聲請人借款時
      ，難認被告有對聲請人施用詐術之情，亦不足以使聲請人
      因此陷於錯誤。
（二）又聲請人於警詢中指稱被告經營之灃洲公司係空殼公司，
      而認被告借款時有詐術施用一節，惟被告於偵查中供稱：
      灃洲公司營業地址在臺北縣土城市○○路○ 段104 號，伊
      自87年起向他人頂讓經營灃洲公司，主要是經營影片出租
      及音響工程等語（見偵緝卷第18頁），並據其提出址設土
      城市○○路○ 段104 號之百視碟影專門店照片、臺北縣營
      業人銷售額與稅額申報書、營利事業所得稅結算申報書、
      資產負債表等件可稽，且被告經營之灃洲公司的支票存款
      帳戶自91年5 月至同年8 月30日均有交易往來紀錄，亦有
      花蓮區中小企業銀行土城簡易型分行93年2 月13日（93）
      蓮銀土字第0009號函所附支票存款存提紀錄查詢在卷可證
      ，是以聲請人指訴灃洲公司係空殼公司而認被告借款時有
      詐術施用乙節，尚非足採。
（三）再者，附表編號一至五所示發票人為灃洲公司、元實業
      有限公司（下稱元公司）、樺玉實業有限公司（下稱樺
      玉公司）、晶湛企業有限公司（下稱晶湛公司）之支票發
      票日，分別為91年10月29日、10月31日、11月8 日、12月
      18日、12月31日，有聲請人所提支票影本在卷可稽；而灃
      洲公司、元公司、樺玉公司、晶湛公司之上開支票存款
      帳戶，係分別於91年11月15日（不起訴處分書誤載為10月
      15日）、91年11月8 日、91年12月13日（不起訴處分書誤
      載為同月10日）、91年12月13日被列為拒絕往來戶，亦有
      花蓮區中小企業銀行土城簡易型分行93年2 月13日（93）
      連銀土字第9 號函、華南商業銀行民生分行93年3月24日
      華民生（存）字第77號函、上海商業儲蓄銀行儲蓄部分行
      93年2 月12日（93）上儲字第930218號函、合作金庫銀行
      民族分行93年2 月10日合金族營字第930000776 號函各1
      件附卷可稽，參核聲請人於警詢、偵查中供承：被告於91
      年7 、8 月間，分5 次向伊借錢，被告當時並有交付上開
      支票予伊等語，足知被告於91年7 、8 月間持上開支票向
      聲請人調借現金時，各該支票存款帳戶均尚未被列為拒絕
      往來戶，且偵查卷內亦無積極事證足認被告向聲請人借款
      時，被告即已預知上開支票屆期將無法兌現或該支票帳戶
      日後將成為拒絕往來戶之情，尚難認被告以上開支票向聲
      請人調借現金之行為，該當詐術之施用。是以，縱使上開
      支票屆期未獲兌現，及支票存款帳戶日後變成拒絕往來戶
      ，尚不得據此認定被告於本件借款時，有對聲請人施用詐
      術，且無意返還借款之不法所有意圖。另聲請人於94年3
      月7 日提出之交付審判聲請補充理由狀指稱：被告前科累
      累，尚有其他被害人均遭被告詐騙，且被告之母田玉桃亦
      有使用客票詐騙他人之紀錄，及被告本件將其詐騙聲請人
      所得之款項用於購買豪宅供己花用，並非係因資金週轉困
      難而向聲請人借款等節，然單憑聲請人所提自稱受害者之
      第三人陳述狀及大樓照片等項，尚難認聲請人上開所指情
      節均為真正；況且，縱認聲請人指稱尚有諸多第三人均遭
      詐騙，及被告之母田玉桃有詐騙他人等情為真，但此與被
      告本件借款行為時是否詐騙聲請人一節無涉，故以上各節
      亦難為聲請人有利之認定。
（四）至聲請人前揭指訴被告另涉有偽造如附表編號二、四、五
      支票，並請求本院就附表編號一與四所示支票送請中央警
      察大學鑑定上開2 紙支票之票面金額字跡是否同為被告所
      為等節，惟聲請人指訴被告涉犯偽造前開支票部分，因未
      經原偵查檢察官為不起訴處分，亦未經再議機關為駁回再
      議聲請之處分，自非本院所得審查之範圍，且法院就聲請
      交付審判案件之裁定，固得為必要之調查，但其範圍應以
      偵查中曾顯現之證據為限，不可就告訴人新提出之證據再
      為調查，亦不可蒐集偵查卷外之證據，已如前述，是聲請
      人於交付審判程序中聲請鑑定附表編號一與四所示支票之
      票面金額字跡是否同為被告所為一節，顯係就新提出之證
      據聲請法院再為調查，應屬於法無據，難以准許，併予敘
      明。
五、綜上所述，依據卷存偵查中曾顯現之證據觀之，本件除聲請
    人之指訴外，並無其他積極證據足認被告涉有詐欺取財之犯
    行，應認被告犯罪嫌疑尚有未足。原偵查、再議機關依偵查
    所得證據，認被告犯罪嫌疑不足，而先後為不起訴處分及再
    議駁回處分，核無不合。聲請人猶指陳詞，指摘不起訴及駁
    回再議等處分為不當，聲請交付審判，非有理由，應予駁回
    。
據上論斷，應依刑事訴訟法第258 條之3 第2 項前段，裁定如主
文。
中　　華　　民　　國　　94　　年　　5 　　月　　10　　日
                  刑事第十八庭  審判長法　官  連育群
                                      法  官  邱育佩
                                      法  官  楊志雄
以上正本證明與原本無異
如不服本裁定應於送達後5日內向本院提出抗告狀
                                      書記官　胡勤義
中　　華　　民　　國　　94　　年　　5 　　月　　10　　日
附 表：
┌─┬──┬────┬─────┬──────┬───┐
│編│發票│發票日  │金額    　│付款人　　　│票號　│
│號│人　│　　　　│　　　　　│　　　　　　│　　　│
├─┼──┼────┼─────┼──────┼───┤
│一│灃洲│91年10月│200,000元 │花蓮區中小企│HJ1855│
│　│公司│29日    │　　　　　│業銀行土城分│453號 │
│　│　　│　　　　│　　　　　│行　　　　　│    　│
├─┼──┼────┼─────┼──────┼───┤
│二│元│91年10月│475,250元 │華南商業銀行│DC1379│
│　│公司│31日    │        　│民生分行　　│599號 │
├─┼──┼────┼─────┼──────┼───┤
│三│灃洲│91年11月│150,000元 │花蓮區中小企│HJ1917│
│　│公司│8日   　│　　　　　│業銀行土城分│111號 │
│　│　　│　　　　│　　　　　│行　　　　　│    　│
├─┼──┼────┼─────┼──────┼───┤
│四│晶湛│91年12月│258,000元 │臺灣省合作金│EC6318│
│　│公司│18日    │　　　　　│庫民族支庫　│786號 │
├─┼──┼────┼─────┼──────┼───┤
│五│樺玉│91年12月│536,000元 │上海商業銀行│SA3143│
│　│公司│31日    │　　　　　│　　　　　　│827號 │
└─┴──┴────┴─────┴──────┴───┘
